【裁判字號】    96,交上訴,1143
【裁判日期】    970122
【裁判案由】    過失致死
【裁判全文】
臺灣高等法院臺南分院刑事判決      96年度交上訴字第1143號
上  訴  人  臺灣臺南地方法院檢察署檢察官
上  訴  人
即  被  告  乙○○
上列上訴人因被告過失致死案件，不服臺灣臺南地方法院95年度
交訴字第261號中華民國96年7月17日第一審判決（起訴案號：臺
灣臺南地方法院檢察署95年度偵字第15915號），提起上訴，本
院判決如下：
    主  文
上訴駁回。
    事  實
一、乙○○於秋雨印刷工廠擔任司機之工作，係從事駕駛業務之
    人，於民國95年9月7日上午8時9分許，駕駛車牌號碼ZP-637
    7號自用小貨車，欲送帳單至公司，在臺南縣永康市○○○
    路201號清心飲料店前之路旁暫停，購買飲料後，自東向西
    ，由前揭路旁起駛時，理應注意車輛起駛前應注意前後左右
    有無障礙或車輛，並應禮讓行進中之車輛優先通行之交通安
    全規定。而依當時天候晴、日間自然光線充足、路面乾燥、
    無缺陷、無障礙物、視距良好等情，並無不能注意之情形，
    竟疏未注意，貿然自路旁起駛，適范玉茜騎乘車牌號碼KF7-
    470號重型機車沿同路外側快車道，同方向直行至該處，避
    煞不及，范玉茜因而人車倒地，身體滑入左方內側快車道，
    由甲○○所駕駛車牌號碼9J-906號，沿同路內側快車道同方
    向行至該處之營業半聯結車右側前、後輪之間，而遭該半聯
    結車右後輪輾過頭部，當場死亡。
二、案經臺灣臺南地方法院檢察署檢察官自動檢舉，偵查終結後
    提起公訴。
    理  由
壹、認定事實所憑之證據及理由
一、訊據被告矢口否認有業務過失致死之罪嫌，辯稱：我不是從
    事業務之人，我沒有撞到被害人范玉茜的機車，我的貨車在
    被害人機車的前方，被害人之機車倒地遭甲○○所駕駛之車
    輛輾過死亡與我的駕駛行為沒有因果關係，甲○○才有過失
    云云。
二、本件被告對於其於秋雨印刷工廠擔任司機之工作，於95年9
    月7日上午8時9分許，駕駛車牌號碼ZP-6377號自用小貨車，
    在臺南縣永康市○○○路201號前路旁，購買飲料後，自東
    向西由前揭路旁起駛時，適范玉茜騎乘車牌號碼KF7-470號
    重機車沿同路外側快車道，同方向直行至該處時人車倒地，
    遭甲○○所駕駛，車牌號碼9J-906號，沿同路段內側快車道
    行駛之營業半聯結車輾過頭部，當場死亡之事實並不否認。
    核與證人即營業半聯結車駕駛人甲○○於檢察官偵查、原審
    審理中，及證人張菁萁、到場處理之員警黃智榮於原審審理
    中之證言互核相符（見相卷第54頁、原審卷第72至80頁、第
    93至95頁）；並有道路交通事故現場圖、道路交通事故調查
    報告表(一)(二)、道路交通事故照片24張、檢察官勘驗筆錄、相
    驗屍體證明書、法醫驗斷書、相驗照片12張、錄影畫面翻拍
    照片2張為證 (見相卷第6至10頁、第40至52頁、第57至62頁
    、第67至72頁、第78頁），此部分事實，當可認定。
三、被告就本件交通事故有無過失：
  (一)關於被告有無撞到被害人范玉茜的機車一節：
  (1)經原審當庭勘驗清心飲料店內監視器，所攝得本件肇事之錄
    影光碟畫面：其結果為08：09：52-被告小貨車自飲料店
    門口開始起駛。08：09：54-畫面出現聯結車右後輪。
    08：09：55-被害人機車同時出現，一開始尚未見倒地，
    同一秒之內，機車倒地在聯結車右後輪位置，並且往前滑行
    ，都在同一秒之內發生，機車倒地時，距離小貨車約有1.5
    輛機車距離，機車與小貨車2車並未接觸，有原審勘驗筆錄
    及錄影畫面翻拍照片42張附卷可稽（見原審卷第95頁、第10
    4至124頁），由上述勘驗結果，可知發生交通事故當時被害
    人所騎乘機車與被告所駕駛小貨車之間，並無其它車輛，發
    生交通事故前被害人所騎乘機車於外側快車道上正常向前直
    行，於55秒時，被害人之機車同時於被告所駕駛小貨車後方
    畫面出現，嗣後被害人之機車倒地顯係因閃避被告所駕駛小
    貨車不及所致。
  (2)本件起訴書及證人甲○○於檢察官偵查、原審審理中，證人
    張菁萁於原審審理中，雖均主張被告所駕駛之小貨車與被害
    人所騎乘之機車於發生本件交通事故前曾經發生擦撞，惟經
    原審當庭勘驗上揭光碟後，證明2車於肇事前未曾發生撞擊
    ，此有原審上揭勘驗筆錄可稽，起訴書記載擦撞部分，亦經
    檢察官當庭於辯論時予以更正 (見原審最後審理筆錄第10頁
    )。至證人甲○○與張菁萁之證言部分，因其等證言與事實
    不符，不得為被告所駕駛小貨車有撞擊被害人之機車之證明
    ，附此敘明。
  (二)本件肇事責任歸屬：
  (1)按車輛起駛前應顯示方向燈，注意前後左右有無障礙或車輛
    行人，並應讓行進中之車輛行人優先通行，道路交通安全規
    則第89條第1項第6款定有明文；關於發生事故當時，其駕駛
    小貨車自上揭道路路旁起駛，業據被告於原審及本院審理時
    自承在卷，又關於被告駕駛小貨車自上揭道路路旁起駛，有
    無注意前後左右有無障礙或車輛行人一節，其於原審審理時
    供述「於起駛時，有看後視鏡，沒有看到被害人之機車」、
    「不記得看到幾輛車，如果有看到被害人之機車，距離應該
    很遠」（見原審卷第99頁），於本院審理時則供述「因為賣
    飲料那邊的前面係十字路口，我在等紅綠燈，綠燈一亮，我
    就起步，我過了紅綠燈之後，才聽到有聲音，因趕著要回公
    司，所以我就沒有停車」、「（你看到綠燈要啟動車子時，
    有無先看後面有無車子過來？）我有看，但在外車道沒有看
    到後面有車過來，不過內車道有車子過來。」（見本院卷第
    55頁），關於有無看到後方來車一節，被告前後供述已有不
    符。
  (2)依前揭原審堪驗筆錄可知於08：09：52-被告小貨車自飲料
    店門口買完飲料後開始起駛，於08：09：55外側車道上被害
    人機車同時出現於小貨車後方，則從被告起駛至駛入車道，
    共計不到5秒時間，衡情被告於起動車子當時，如依其所述
    已先注意後方有無來車，然或稱在很遠地方或係在外車道沒
    有看到後面有車過來，且竟於被告所駕駛之小貨車完全駛入
    車道之同一秒鐘出現被害人機車，亦即被告之小貨車於駛入
    車道時另有被害人機車自同向後方駛來，被告顯未注意後方
    有無來車甚明，且證人即到場處理之員警黃智榮於原審審理
    時亦證述貨車有擋住機車行近之方向等語，從而被告所駕駛
    之小貨車顯未讓行進中之機車先行，亦堪以認定，綜上，本
    件被告駕駛小貨車自上揭道路路旁起駛，理應注意前後左右
    有無車輛，並應禮讓行進中被害人之機車優先通行，惟竟疏
    於注意，貿然起駛，以致被害人機車避煞不及而人車倒地，
    其駕駛行為顯然有違上揭規定。
  (3)而本件肇事當時天候晴、日間自然光線充足、路面乾燥、無
    缺陷、無障礙物、視距良好等情，並無不能注意之情形，此
    有道路交通事故調查報告表(一)附卷可稽 (見相卷第8頁)。被
    告本無不能注意上揭交通安全規定之情事，竟疏未注意，貿
    然自路旁起駛，以致被害人機車避煞不及倒地，被告即有能
    注意而未注意之疏失。且本件經送臺灣省臺南區車輛行車事
    故鑑定委員會鑑定結果，亦認為：被告乙○○駕駛小貨車，
    起駛未讓行進中車輛先行，為肇事原因，此有該會鑑定意見
    書附卷足稽 (見相卷第79、80頁)。
  (4)依此足認被害人范玉茜之死亡，與被告上揭過失駕駛行為之
    間，即有因果關係。至經送請臺灣省車輛行車事故覆議鑑定
    委員會覆議結果，認「因跡證不全，肇事實情不明，未便遽
    予覆議」一節，有該會96年12月18日府覆議字第0966204043
    號函附卷可參（見本院卷第41頁），然本院綜合前開事證，
    已認定事實如前，從而此一覆議結果自不足資為被告有利之
    認定，附此敘明。
  (三)
  (1)被害人范玉茜並無過失責任：
    被害人肇事前駕駛重機車於前揭路段外側快車道上正常行駛
    ，已如前述，自被害人機車出現上揭勘驗畫面，至人車倒地
    不足1秒之時間內，實難判定被害人機車之車速為何；又本
    院參酌上揭被害人機車駛出攝影畫面時之車速與其它車輛綠
    燈逕行通過上揭路段時之車速間，並無明顯不同，即被害人
    機車之車速，並無比其它車輛更快之情形，本院即無法認定
    被害人機車有超速行駛之違規行為；又依被告小貨車於上揭
    54、55秒間進入外側車道之時間及被害人於55秒進入畫面之
    時間與前後2車相距約1.5輛車身距離等情，亦難認為被害人
    機車有足以應變避煞之時間，依此即難認為被害人有疏未注
    意車前狀況之疏失。
  (2)證人林至言無過失責任：
  按大型汽車在同向三車道以上之道路，除準備左轉彎外，不
    得在內側車道行駛（車道數計算，不含車種專用車道、機車
    優先道及慢車道），本件發生交通事故當時即現行之道路交
    通安全規則第98條第1項第1款定有明文。而本件肇事路段為
    同向2車道之道路，此有道路交通事故現場圖 (見相卷第6頁
    )、道路交通事故照片 (見相卷第40至43、50頁)等件可證，
    並非同向3車道之道路，故無上揭規定之適用，合先敘明（
    不得行駛內側車道，係修正前舊法之規定）。
  又本件發生交通事故當時，證人甲○○所駕駛之營業半聯結
    車，於內側快車道上正常行駛，並未違反上揭規定，其雖然
    輾壓被害人頭部，導致被害人發生死亡之結果。然被害人機
    車驟然倒地之時，甲○○所駕駛之半聯車車頭部分，在被害
    人機車之前方，亦即甲○○之半聯結車行駛於被害人機車之
    前方。因被害人機車車速較證人甲○○半聯結車之車速為快
    ，被害人自後方駛近甲○○所駕之車輛倒地後，被害人滑入
    甲○○所駕半聯結車之車體下方，實為甲○○所無法預見。
    再依被害人機車倒地後之位置，距被害人遭甲○○所駕車輛
    ，車輪輾壓被害人頭部之位置觀之，已超越半公尺以上之距
    離，此有現場照片可稽 (見原審卷第43頁)，距甲○○所駕
    半聯結車與被害人機車之間並無未保持安全間隔之疏失（況
    肇事當時甲○○之車輛在被害人機車前方行駛，應保持安全
    間隔者係被害人之機車而非證人甲○○之半聯結車）。綜上
    ，本院認為甲○○於前揭路段內側快車道行駛之行為，並非
    導致被害人發生死亡結果之過失行為。至臺灣省臺南區車輛
    行車事故鑑定委員會鑑定結果，認為甲○○違規行駛內側車
    道部分 (見相卷第80頁)，基於上述理由，本院不予採用。
  (3)又經送臺灣省臺南區車輛行車事故鑑定委員會鑑定結果，亦
    認為：證人甲○○駕駛營業半聯結車（違規行駛內側車道部
    分，本院不予採用，理由如上所述）無肇事因素；被害人范
    玉茜於車道上正常行駛，亦無肇事因素等情，此有前揭該會
    鑑定意見書附卷足稽；經再送臺灣省車輛行車事故覆議鑑定
    委員會覆議結果證人甲○○駕駛營業半聯結車無肇事因素等
    語，有該會96年12月18日府覆議字第0966204043號函附卷可
    參（見本院卷第41頁）；從而，本件交通事故之發生，被害
    人范玉茜及證人甲○○均無過失責任。
  (四)綜上所述，被告所辯無非係事後卸責之詞，不足採信，本件
    事證已甚明確，被告應負本件交通事故之肇事責任，被告之
    過失致人於死犯行堪予認定，應予依法論科。另被告於原審
    聲請將被害人機車右方後照鏡，送法務部調查局鑑定是否殘
    留被告小貨車車斗左側帆布之微物跡證，以證明2車是否有
    擦撞乙節，然如前述本院認定被害人所騎乘之機車與被告所
    駕駛之小貨車2車並未擦撞，從而此一鑑定結果並不影響本
    院所認定之事實，爰未依被告之聲請送請鑑定，附此敘明。
貳、論罪科刑之理由
  (一)
一、按刑法上所謂業務，係指個人基於其社會地位繼續反覆所執
    行之事務，其主要部分之業務固不待論，即為完成主要業務
    所附隨之準備工作與輔助事務，亦應包括在內。次按汽車駕
    駛人之駕駛工作，乃隨時可致他人身體生命於危險之行為，
    並係具有將該行為繼續，反覆行使之地位之人。因此應有經
    常注意俾免他人於危險之特別注意義務。因之，在此地位之
    駕車，不問其目的為何，均應認其係業務之範圍，最高法院
    71年台上字第1550號、75年台上字第1685號分別著有判例可
    稽。經查：被告於警詢中供稱：「我目前於秋雨印刷工廠，
    擔任司機之工作」等語 (見95年度相字第1250號，以下稱相
    卷，第12頁)；於檢察官偵查中供稱：「我是要送帳單去公
    司」等語 (見相卷第53頁)。被告既係擔任汽車駕駛之工作
    ，載送帳單至公司，顯為其附隨之業務，即屬基於其駕駛地
    位所為之工作，況依照上揭見解，不論被告平日之工作是否
    包含載送帳單至公司，即不問其目的為何，均應認其係業務
    範圍內之工作，故被告肇事當時係執行業務之人已無疑問。
二、核被告所為係犯刑法第276條第2項之業務過失致死罪，公訴
    人起訴意旨雖論被告係犯刑法第276條第1項之過失致死罪，
    然於本院審理時業據檢察官當庭變更起訴法條（本院卷第56
    頁），本院自無庸再為變更起訴法條，附此敘明。
三、被告肇事後明知被害人機車倒地，未停留於肇事現場，即逕
    行駕車駛離一節，業據被告於警詢中供明在卷，且有證人張
    菁萁於原審審理中證稱：被告有探頭出來看等語 (見原審第
    1次審理筆錄第5頁)可稽，足見其另涉刑法第185條之4之肇
    事逃逸罪嫌，惟此部分未經檢察官提起公訴，應另請檢察官
    偵查，附此敘明。
參、維持之理由
    原審以被告罪証明確，因予適用刑法第276條第2項，中華民
    國96年罪犯減刑條例第2條第1項第3款、第7條，刑法施行法
    第1條之1之規定，並審酌被告犯罪所生損害及犯罪後態度等
    一切情狀，量處有期徒刑1年2月。另敘明被告犯罪之時間係
    在96年4月24日之前，應依中華民國96年罪犯減刑條例之規
    定，減其宣告刑2分之1。本院經核原審認事用法並無不當，
    量刑亦稱妥適。被告上訴，否認犯罪，並無理由；檢察官上
    訴以被告未賠償告訴人，犯後態度不佳，原審量刑過輕等語
    ，指摘原判決不當。然原審就被告犯後未賠償告訴人所受損
    害等情業已斟酌，並量處有期徒刑1月2月，並無量刑過輕之
    情事，至於依中華民國96年罪犯減刑條例之規定減其宣告刑
    ，亦係依法基於國家對於罪犯之寬典，亦難有何不當之處，
    檢察官上訴亦無理由，亦應予駁回。
肆、論罪法條
    刑事訴訟法第368條。
本案經檢察官羅清溪到庭執行職務。
中    華    民    國    97    年    1    月    22    日
                  刑事第四庭  審判長法  官  吳志誠
                                    法  官  陳珍如
                                    法  官  羅心芳
以上正本證明與原本無異。
如不服本判決，應於收受本判決後十日內向本院提出上訴書狀。
其未敘述上訴理由者並得於提起上訴後十日內向本院補提理由書
狀（均須按他造當事人之人數附繕本）「切勿逕送上級法院」。
                                    書記官  蔡振豐
中    華    民    國    97    年    1     月    23    日
附錄：本判決論罪科刑法條
中華民國刑法第276條（過失致死罪）
因過失致人於死者，處2年以下有期徒刑、拘役或2千元以下罰金
。
從事業務之人，因業務上之過失犯前項之罪者，處5年以下有期
徒刑或拘役，得併科3千元以下罰金。


司法院資訊處製作；財團法人民間司法改革基金會備份。
